【裁判字號】    89,訴,480
【裁判日期】    891013
【裁判案由】    異議之訴
【裁判全文】
臺灣嘉義地方法院民事判決  八十九年度訴字第四八○號
    原      告  甲○○
    訴訟代理人  黃文力律師
    被      告  台灣中小企業銀行股份有限公司  設台北市○○街三十號
    法定代理人  丙○○        .
    訴訟代理人  乙○○        .
右當事人間異議之訴事件，本院判決如左：
    主      文
本院八十九年度執字第二八○○號強制執行事件程序應予撤銷。
原告其餘之訴駁回。
訴訟費用由被告負擔十分之九，其餘由原告負擔。
    事    實
一、原告方面：
  （一）聲明：
        一、確認鈞院八十九年四月十四日嘉院昭民執速字第二二八五號債權憑證內
            所載被告對原告新台幣（下同）一百萬元及及自民國七十三年十一月二
            十八日起至清償日止，按年息百分之十‧二五計算之利息，並自民國七
            十三年十一月二十八日起至清償日止，按上開利率百分之二十計算之違
            約金，暨已核算未受償之利息一十二萬四千三百一十四元，又被告對原
            告七千零三十四元之執行費用之債權均不存在。
        二、鈞院八十九年度執字第二八○○號強制執行事件所為之強制執行程序應
            予撤銷。
  （二）陳述：
        一、本件被告對原告之債權於取得債權憑證（89.04.14）前，業已因時效經
            過而消滅，原告係依強制執行法第十四條第二項之規定提起異議之訴。
            退萬步言，若鈞院認該債權憑證係鈞院七十二年度促字第二二七六號支
            付命令之延續，應以該支付命令作為認定之時點，則原告亦得依強制執
            行法第十四條第一項之規定提起異議之訴。被告對原告之債權，業經時
            效而消滅，茲原告行使民法第一百四十四條之抗辯權拒絕給付，則被告
            對於原告之債權均已因時效消滅而不存在。又一般債權之請求權時間因
            十五年間不行使而消滅；利息及其他一年或不及一年之定期給付債權，
            其請求權時間因五年間不行使而消滅，民法第一百二十五條、一百二十
            六條分別定有明文。再主權利因時效消滅者，其效力及於從權利，復為
            民法第一百四十六條所明文。本件依被告提出於鈞院民事執行處之債權
            憑證內記載，執行名義為鈞院七十二年度促字第二二七六號支付命令，
            內容為「債務人應於本命令送達後二十日之不變期間內，向債權人連帶
            給付新台幣壹佰萬元及自民國七十二年九月三十日起至清償日止，按年
            息百分之十‧二五計算之利息，與自民國七十二年九月三十日起至清償
            日止，逾期在六個月內者，按上開利率百分之十，超過六個月以上者，
            按上開利率百分之二十計算之違約金，並賠償督促程序費用（本件業經
            嘉義地方法院七十三年執字第二二一二號執行部分清償尚不足本金新台
            幣壹佰萬元，利息新壹拾貳萬肆仟參佰壹拾肆元及自民國七十三年十一
            月二十八日起至清償日止，按上開利率計算之利息）」。就本金債權壹
            佰萬元部分，依鈞院七十二年度促字第二二七六號支付命令上之記載「
            向債權人連帶給付新台幣壹佰萬元及自民國七十二年九月三十日起至清
            償日止，按年息百分之十‧二五計算之利息」，顯見該債權之消滅時效
            起算點為七十二年九月三十日起算，則自八十七年十月一日起，該債權
            即已罹十五年之時效期間；退一步言，縱依鈞院七十三年執字第二二一
            二號強制執行事件之記載「自民國七十三年十一月二十八日起至清償日
            止，按上開利率計算之利息」，則該本金債權自八十八年十一月二十九
            日起，應已罹時效而消滅。利息債權及違約金債權均從屬於本金債權，
            本金債權自前揭罹於時效消滅之日期後，應即不得再計算利息及違約金
            ，亦即自八十七年十月一日起即不得再計算利息及違約金；退一步言，
            至遲自八十八年十一月二十九日起應依民法第一百四十六條規定，即不
            得再計算利息及違約金。被告係於民國八十九年四月十四日取得債權憑
            證，依該憑證附註記載「本件未經強制執行，依債權人之聲請，逕發債
            權憑證」，應可認定被告係於八十九年四月十四日或之前數日聲請強制
            執行，因乏相關證物資料，原告僅得以八十九年四月十四日作為被告聲
            請強制執行之時日，按利息及違約金之請求其消滅時效期間均為五年，
            則自八十九年四月十四日往前推算五年，即八十四年四月十三日以前之
            利息及違約金債權，均已罹時效期間。基此，被告新台幣壹拾貳萬肆仟
            參佰壹拾肆元之利息債權，亦已罹時效期間。被告自八十四年四月十四
            日起至八十七年九月三十日止或至遲至八十八年十一月二十八日止之利
            息及違約金請求，因其均為從屬債權（從屬於本金債權），依民法第一
            百四十六條規定「主權利因時效消滅者，其效力及於從權利」，因此從
            權利之利息及違約金債權，亦均因時效而消滅。依民法第一百四十四條
            第一項「時效完成後，債務人得拒絕給付」，則對於前揭時效完成之被
            告請求權，原告均行使民法第一百四十四條第一項之抗辯權，拒絕給付
            。則被告對於原告之請求權，均已因時效經過而不存在。
        二、依強制執行法第三十條規定，依判決為強制執行，其判決經變更或廢棄
            時，受訴法院因債務人之聲請，應於其判決內，命債權人償還強制執行
            之費用。前項規定，於判決以外之執行名義經撤銷時，準用之。依該條
            及強制執行法第三十條之一、民事訴訟法第七十八條、第八十一條規定
            之法理，則應認執行名義成立前或後如有消滅或妨礙債權人請求之事由
            發生，則其支出之執行費用，應由該債權人負擔。本件被告對原告之請
            求權，既已因時效經過而消滅，而原告又已拒絕為給付，則依前述，該
            執行費用自應由被告負擔，則被告對原告之執行費用債權亦不存在。
        三、又被告爰引司法院71.11.25廳民二字第○八六七號函文，抗辯本件自發
            給債權憑證之日起，消滅時效尚未完成等語。惟查，該函文其法律問題
            之設題乃是以聲請發給債權憑證當時其消滅時效尚未完成，與本件被告
            聲請發給債權憑證時其消滅時效已完成之情形不同。換言之，聲請發給
            債權憑證當時消滅時效尚未完成，自得因債權憑證之換發而中斷時效，
            但是若發給債權憑證時其消滅時效已完成，其債權請求權當然因時效經
            過而消滅，自不得因債權憑證之換發，而謂原已罹時效之債權請求權，
            仍未消滅時效完成。若不作前揭解釋，則對於已時效消滅之債權，債權
            人即得透過聲請逕發債權憑證，而主張未罹時效期間，則法律所設之時
            效制度，豈不因而成虛設之制度，由法理面思考，自不得採用被告之抗
            辯。故司法院上揭函文於本件並不適用，本件被告雖取得債權憑證，仍
            無礙於其債權請求權已經消滅時效完成之事實。
        四、被告主張本件時效曾因強制執行而中斷，時效從民國七十五年二月六日
            起算，茲原告予以否認，則被告應就其主張負舉證責任。且按七十三年
            執字第二二一二號執行案件，依被告提呈之分配表記載其執行債務人為
            李文通並非原告，顯見被告當時係就連帶債務人李文通為執行，並未對
            原告為執行。而時效中斷，限於當事人、繼承人、受讓人之間始有效力
            ，故時效之中斷僅有相對的效力。所謂當事人者，係關於致時效中斷行
            為之人，故連帶債務人中之一人對債權人承認債務，對該債務人債權之
            消滅時效雖因而中斷，但對其他債務人，債權之消滅時效並不中斷，最
            高法院著有五十六年臺上字第一一一二號判例意旨可稽。反面言之，若
            債權人僅對數連帶債務人中之一人為中斷時效行為，則基於民法第一百
            三十八條時效中斷之相對效力，對於其他連帶債務人並不生時效中斷之
            效力。故被告於七十三年執字第二二一二號執行案件所為之執行行為，
            僅係對連帶債務人李文通個人為之，縱有時效中斷，亦僅係對李文通個
            人有之，不及於原告。
  （三）證據：提出債權憑證一份，並聲請調閱本院七十三年執字第二二一二號、八
        十九年執速字第二二八五號、八十九年執速字第二八○○號執行卷宗。
二、被告方面：
  （一）聲明：原告之訴駁回。
  （二）陳述：
        一、按消滅時效因開始強制執行或聲請強制執行而中斷，又時效中斷者，自
            中斷之事由終止時重行起算。分別為民法第一百二十九條第二項第五款
            及第一百三十七條第一項所明定。本件被告即債權人依勝訴之民事確定
            判決，聲請強制執行依前述說明，執行名義請求權之消滅時效，即因而
            中斷不因未將強制執行事由通知債務人而受影響。嗣因未發現債務人可
            供執行之財產，由執行法院發給債權憑證。中斷之事由終止，自債權人
            取得債權憑證之翌日起，時效重新起算。本件自發給債權憑證之日起，
            消滅時效既尚未完成。則債務人以消滅時效完成為由，提起債務人異議
            之訴，自屬無理由，中華民國八十九年六月三十日（七一）廳民二字第
            ○八六七號函復臺高院之司法院第一廳研究意見之研討結論可資參照。
        二、再按，承前解釋意旨，本案系爭之原始執行名義為鈞院七十二年度促字
            第三二七六號之確定支付命令，該確定支付命令於中華民國八十九年六
            月三十日，以鈞院七十三年度執字第二二一二號之聲請強制執行事件聲
            請強制執行而中斷，爰系爭之執行名義所揭示之借款請求權，其消滅時
            效應至中華民國八十九年六月三十日始屆時效消滅日，為此原告認被告
            之借款請求權已罹於時效，顯然係原告對於事實認知有所錯誤使然。
  （三）證據：提出本院七十二年促字第三二七六號支付命令、確定證明書、七十五
        年二月六日七三民執簡字第二二一二號通知書、本院七十三年執字第二二一
        二號強制行金額分配表各一份。
丙、本院依職權調閱本院八十九年執速字第二二八五號、八十九年執速字第二八○○
    號、七十三年執字第二二一二號（其中本院七十三年執字第二二一二號卷宗因已
    逾保存期間，業經報請臺灣高等法院核准銷燬在案八八院賓資審字第一四七二八
    號）卷宗。
   理      由
一、按強制執行法第十四條規定「執行名義成立後，如有消滅或妨礙債權人請求之事
    由發生，債務人得於強制執行程序終結前，向執行法院對債權人提起異議之訴。
    如以裁判為執行名義時，其為異議原因之事實發生在前訴訟言詞辯論終結後者，
    亦得主張之。執行名義無確定判決同一之效力者，於執行名義成立前，如有債權
    不成立或消滅或妨礙債權人請求之事由發生，債務人亦得於強制執行程序終結前
    提起異議之訴。…」，故本件被告之住所地雖為台北市，惟本院為執行法院，原
    告自得依強制執行法第十四條之規定向本院提起本件訴訟，合先敘明。
二、本件原告主張：被告就民國八十九年四月十四日向本院聲請取得八十九年四月十
    四日嘉院昭民執速字第二二八五號之債權憑證內所示執行名義內容之借款本金請
    求權、利息、違約金債權，均早已罹時效期間，原告均依法行使民法第一百四十
    四條第一項之抗辯權，拒絕給付。又時效中斷，限於當事人、繼承人、受讓人之
    間始有效力，故時效之中斷僅有相對的效力。所謂當事人者，係關於致時效中斷
    行為之人，故連帶債務人中之一人對債權人承認債務，對該債務人債權之消滅時
    效雖因而中斷，但對其他債務人，債權之消滅時效並不中斷，換言之，若債權人
    僅對數連帶債務人中之一人為中斷時效行為，則基於民法第一百三十八條時效中
    斷之相對效力，對於其他連帶債務人並不生時效中斷之效力等語。
三、被告則以：系爭執行名義所揭示之請求權，業經被告於時效屆滿日前聲請強制執
    行而發生中斷效力，且中斷之事由終止，自債權人取得債權憑證之翌日起，時效
    重新起算。本件自發給債權憑證之日起（890414），消滅時效既尚未完成，則債
    務人以消滅時效完成為由，提起債務人異議之訴，自屬無理由等語置辯。
四、經查：被告於七十二年間向本院請求對訴外人世太實業有限公司、何秋田、葉純
    、何秋怨、李文通及原告連帶返還消費借貸項之支付命令，業經本院以七十二年
    促字第三二七六號支付命令命原告與訴外人世太實業有限公司、何秋田、葉純、
    何秋怨、李文通等六人應連帶給付被告一百萬元，及自民國七十二年九月三十日
    起至清償日止按中央銀行核定放款利率百分之一○‧二五計算之利息，暨自民國
    七十二年九月三十日起至清償日止逾期在六個月以內部分，按上開利率百分之十
    ，六個月以上部分，按上開利率百分之二十計算違約金及賠償程序費用，並確定
    在案，被告遂持前開確定之支付命令為執行名義於七十三年間聲請強制執行並參
    與分配（債務人為李文通），而於七十五年二月十九日因僅受償一萬三千三百四
    十六元，故於本院七十二年促字第三二七六號支付命令上蓋有「本件業經嘉義地
    方法院七十三年執字第二二一二號執行部分清償尚不足本金新台幣（下同）00
    00000元、利息一二四三一四元及自七十三年十一月二十八日起至清償日止
    ，如主文所示利率之利息。」，復被告又於八十九年四月八日依據上開支付命令
    向本院聲請強制執行換發債權憑證，並經本院執行處為形式審核後，准予核發八
    十九年四月十四日嘉院昭民執速字第二二八五號債權憑證，被告嗣於八十九年四
    月二十八日依據上開債權憑證，依強制執行法第一百十五條第一項規定，向本院
    執行處聲請扣押原告對第三人台灣省合作金庫嘉義支庫及台灣銀行嘉義分行之存
    款債權（八十九年執字第二八○○號），本院民事執行處即依其聲請，於八十九
    年五月二日發出扣押命令（八十九年五月二日嘉院昭民執速字第二八○○號執行
    命令，）禁止債務人即原告收取對第三人台灣銀行及台灣省合作金庫之存款債權
    或為其他處分，第三人（即台灣銀行及台灣省合作金庫）亦不得對債務人即原告
    清償，原告遂依同法第十四條第一項規定提起本件訴訟等情，此有本院七十二年
    促字第三二七六號支付命令及確定證明書、本院八十九年五月二日嘉院昭民執速
    字第二八○○號執行命令、本院八十九年度執字第二二八五號、八十九年執字第
    二八○○號卷核閱屬實，復為兩造所不爭執，自堪信為真實。則本件所應審究之
    爭點在於被告曾於七十三年間聲請強制執行及參與分配（債務人為李文通），並
    於七十五年二月十九日受償部分金額所生中斷時效之效力是否及於原告？經查：
    按消滅時效因聲請強制執行而中斷；又中斷之事由終足時，重新起算；時效中斷
    ，以當事人、繼承人、受讓人之間為限，始有效力；又就連帶債務人中之一人，
    所生之事項，除前五條規定或契約另有訂定者外，其利益或不利益，對他債務人
    不生效力，民法第一百二十九條第二項第三款、第一百三十七條第一項、第一百
    三十八條及第二百七十九條分別定有明文。查被告雖抗辯曾於七十三年間聲請強
    制執行並於七十五年二月十九日實際參與分配，惟該次被聲請強制執行之債務人
    係系爭債權之連帶債務人之一的李文通，並未包括原告在內等情，此有本院民事
    執行處七十三年執字第二二一二號強制執行金額分配表（債務人姓名欄僅記載李
    文通一人）在卷可稽，堪信為真，則依上開法條意旨，縱使被告確曾於七十三年
    間聲請強制執行並於七十五年二月十九日參與分配為真，惟因係僅對訴外人即連
    帶債務人之一李文通為執行債務人，則中斷時效之效力自不及於其他連帶債務人
    （包含原告），換言之，原告主強系爭債權之消滅時效起算點仍應為七十二年九
    月三十日起算，則自八十七年十月一日起，該債權即已罹十五年之時效期間，應
    屬可採。準此，原告行使時效抗辯，致有妨礙被告請求權之事由發生，就此部分
    上開強制執行程序自應予以撤銷。
五、按消滅時效之效果，僅係債務人取得拒絕給付之抗辯權，其原來之權利並未消滅
    ，本件原告即債務人對被告即債權人主張確認本院八十九年四月十四日嘉院昭民
    執速字第二二八五號債權憑證內所載被告對原告之債權不存在，即難認為有理由
    ，自不應准許。
六、從而，原告訴請撤銷本院八十九年度執字第二八○○號強制執行事件所為之強制
    執行程序，為有理由，應予准許。原告其餘請求，為無理由，應予駁回。
七、本件事證已臻明，確兩其餘攻擊防禦方法，於本案判決不生影響，茲不一一論列
    ，附為敘明。
八、據上論結，原告之訴為一部有理由、一部無理由，依民事訴訟法第七十九條但書
    ，判決如主文。
中      華      民      國    八十九    年      十      月      十三   日
~B臺灣嘉義地方法院民事第一庭
~B    法  官  蕭道隆
右為正本係照原本作成
如對本判決上訴須於判決送達後廿日內向本院提出上訴狀
中      華      民      國    八十九    年      十      月      十三    日
~B    書記官  李銷勳


司法院資訊處製作；財團法人民間司法改革基金會備份。
